臺灣高雄地方法院民事判決　九十年度重訴字第二三一號
原　　　告　巨石營造有限公司
法定代理人　賴平福
訴訟代理人　蔡錫欽律師
訴訟代理人　戴仲懋律師
訴訟代理人　邱揚勝
被　　　告　行政院國軍退除役官兵輔導委員會高雄榮民技術勞
　　　　　　務中心
法定代理人　林鈞宏
訴訟代理人　湯阿根律師
訴訟代理人　李昌明律師
右當事人間請求給付工程款事件，本院判決如左：
    主    文
被告應給付原告新台幣陸拾捌萬伍仟零貳拾玖元，及自民國九十
一年五月十一日起至清償日止，按年息百分之五計算之利息。
原告其餘之訴及該部分假執行之聲請均駁回。
訴訟費用由被告負擔十分之一，餘由原告負擔。
本判決原告勝訴部分於原告以新台幣貳拾參萬元供擔保後，得假
執行。但被告於假執行程序實施前，以新台幣陸拾捌萬伍仟零貳
拾玖元為原告供擔保後得免為假執行。
    事    實
甲、原告方面：
一、聲明：求為判決
（一）被告應給付原告新台幣（下同）八百四十八萬零四百四十
      七元，及自起訴狀繕本送達翌日起至清償日止，按年息百
      分之五計算之利息。
（二）訴訟費用由被告負擔。
（三）原告願供擔保，請准宣告假執行。
二、陳述：
（一）按本件原告承攬被告於台東志航基地之『供電改壓電纜地
      下化工程』之土木類及管路類工程，此有雙方於民國八十
      六年二月五日訂定之工程合約書可證，合約書載明土木類
      工程總價為二百六十五萬元；管路類工程總價為四百二十
      三萬元，合計六百八十八萬元。惟被告至今僅給付四百五
      十五萬八百七十三元，尚餘二百三十二萬九千一百二十七
      元整未給付，此有巨石公司之發票明細清單及存款簿明細
      可參，又依被告回函，亦不否認原告業已完成合約工程。
（二）次按雙方於八十七年十二月十七日協議追加工程款一百零
      二萬九千元，此有被告於八十九年七月六日之復函可證，
      為被告所不爭執而承認。
（三）又按雙方曾於八十七年九月十四日之協調會就工程追加事
      項曾立有工程協議書，協議書意旨大抵為因施工急迫，雙
      方同意以原告計算之數據為據，嗣原告就該追加之工程，
      共計支出五百一十二萬二千三百二十元。此追加工程之協
      商過程，簡述如下：
    (1)被告於八十七年六月三日以（87）高勞業三字第1299號函
      復：函送被告於八十七年五月十八日、十九日赴空軍六一
      三六部隊（即原空軍八七二五部隊）供電改壓電纜地下化
      工程台東工地查驗結果，請原告查照。
    (2)原告即於八十七年八月十八日以（87）巨土字第008 號函
      復：再函送空軍八七二五部隊供電改壓電纜地下化工程追
      加明細表，供被告備查。
    (3)再以被告於八十八年十二月二十三日所發之存證信函，亦
      可得知雙方的確有就追加或變更工作進行協議。
（四）綜上合計，被告總計尚有八百四十八萬四百四十七元（包
      括二百三十二萬九千一百二十七元加一百零二萬九千元加
      五百一十二萬二千三百二十元）尚未給付。自八十九年六
      月二十九日起至今迭經原告催告，然被告拒未履行，為此
      ，原告依照契約債務不履行請求權基礎，原告請求被告上
      揭金額，自屬有理。
（五）查原告公司與被告於八十六年二月五日訂立志航基地之「
      供電改壓電纜地下化工程」土木類與管路類之承攬契約，
      合計陸佰捌拾捌萬元為兩造所不否認。原告公司承造期間
      ，雙方發現實際上實地應完成之工程範圍，遠較契約訂立
      之範圍為廣，是以雙方乃同意追加工程，由原告公司追加
      施工，該追加工程之報酬則因施工急迫，待嗣後完工再由
      雙方協議其數額。工程陸續完工期間，原告工司即於八十
      七年八月十八日以（87）巨土字第008 號函（87）巨土字
      第011 號函，函送系爭工程追加明細表，請求被告機關就
      追加部分協議其報酬數額，並給付之。是以雙方乃於八十
      七年九月十四日至工地現場，勘驗追加工程部分之範圍與
      數額以協議報酬，並做出勘驗結論，其內容概為：就第（
      一）以及（三）至（六）部分，即2000psi pc部分、高壓
      管架部分、4 〞度鋅鋼管部分、通信接線箱部分、高壓埋
      管修改部分等部分並無問題，依原告公司所報之範圍及數
      量議價，至於（二）低壓管路進屋部分、（七）高低壓拉
      線部分、（八）路燈控制線部分，則因時間緊迫，再行計
      算後再議。嗣後，於八十七年十二月十七日就上述依巨石
      公司所報數額議價的部分（即2000psi pc部分、高壓管架
      部分、4"度鋅鋼管部分、通信接線箱部分、高壓埋管修改
      部分），雙方同意約定其報酬額為壹佰零貳萬玖仟元；其
      餘部分（即低壓管路進屋部分、高低壓拉線部分、路燈控
      制線部分）則仍未定議定，原告嗣後亦多次催促儘速議價
      付款，但被告均稱待完工確定數量後再議。然而，待原告
      公司將所有追加工程如數完工後，原告函催就該部分請求
      議價並支付工程款時，被告卻另以因發生冒領工程款之情
      事，百般推託拒絕議價付款。
（六）又被告稱：「但其餘原告所請求追加之項目，因與事實未
      合，…，被告函覆反駁原告之請求。」似乎認定就其餘部
      分根本不存在，據此認為原告理由請求。然就上述勘驗現
      場之記錄可知，上述尚未議價之部分並非不存在，相反地
      ，可證明當時確有該部分之存在，僅是雙方就範圍、數額
      尚未達到合意，是以關於該部分之報酬，該勘驗結論乃決
      定另行再議。
（七）原告雖數次電告被告請求就該尚未議價部分議價付款，被
      告卻以原告公司工程遲延不願議價付款，然實際上，工程
      之遲延是因被告供料不及所致，絕非可歸責於原告公司。
      再者，是否可歸責於原告，亦與是否議價無關，蓋議價僅
      是定報酬額，即使（假設語氣）工程遲延可歸責於原告公
      司，亦僅是減少報酬額或請求損害賠償之問題，其效力並
      非為可以拒絕議定報酬額，尤其在減少報酬額之情，更是
      應先議定報酬額，始有減少報酬額之問題，是以，無論如
      何被告均無由推託不願議價。今所有工程既已完工並驗收
      ，亦為被告所不否認，被告自應依誠信與原告公司就尚未
      議價部分議價，然被告卻片面以原告公司工程遲延為理由
      ，百般推託拒絕議價定工程報酬額，實是有違雙方於履行
      契約時應遵守之誠信原則。今被告既然有違誠信原則不願
      議價定報酬額，該尚未議價之工程自應視為未定報酬額，
      依民法第四百九十一條第二項規定：「未定報酬額者，按
      照價目表所定給付之，無價目表者，按照習慣給付。」依
      此規定，原告公司自得自行依據價目表或習慣之金額，計
      算報酬額作為被告機關應給付於原告公司之確定數額。依
      此規定原告依市價計算出未議價部分（即低壓管路進屋部
      分、高低壓拉線部分、路燈控制線部分），其工程款共計
      伍佰壹拾貳萬貳仟參佰貳拾元整，自屬有理，今工程既已
      完工，被告自應如數將上述報酬給付於原告公司，誠無疑
      問。
（八）就已支付工程款部分而言，原告主張被告已支付肆佰伍拾
      伍萬捌佰柒拾參元整，而被告主張為伍佰玖拾萬零捌佰柒
      拾參元整，二者差距壹佰參拾伍萬元，究其原因乃該壹佰
      參拾伍萬元並非為工程款，而是訴外人時臺國向被告公司
      挪借之借款，茲敘述如下：
    (1)民國八十六年六月三十日原告公司分別開立金額伍拾萬零
      肆仟參百壹拾伍元以及金額參拾肆萬壹佰參拾參元之發票
      ，共捌拾肆萬伍仟肆百肆十捌元向被告申領工程款，民國
      八十六年七月十六日被告將該款項匯入原告公司戶頭，原
      告並發現戶頭中多出一筆伍拾萬肆仟伍百伍拾貳元之匯款
      ，原告乃詢問被告該筆匯款之源由，被告答覆該筆匯款為
      訴外人時臺國向被告之借款，原告乃將該筆匯款會時臺國
      指定之人。此乃因被證七之壹佰參拾伍萬元支票會分為兩
      筆金額匯入原告帳戶，而其中一筆之數額剛好符合原告請
      領工程款數額之原因。
    (2)民國八十六年八月二十一日原告公司開立參拾捌萬陸仟參
      佰玖拾伍元之發票，向被告申領工程款，民國八十六年八
      月二十六日被告匯壹佰貳拾參萬壹仟捌佰肆拾參元於原告
      ，其多出之捌拾肆萬伍仟肆佰肆拾捌元亦如前情形，是為
      時臺國之借款，原告亦將該多出之款項匯給時臺國指定之
      人。
    (3)前述兩筆時臺國借款數額分別為伍拾萬肆仟伍佰伍拾貳元
      與捌拾肆萬伍仟肆佰肆拾捌元，共計壹佰參拾伍萬元，此
      即為兩造對於已付工程款數額之差距所在。是該壹佰參拾
      伍萬元實際上是由訴外人時臺國所借，原告根本未向被告
      借款，至於被告提出之壹佰參拾伍萬元借據，原告根本毫
      不知情，是以該借據並非真正。
（九）就工程逾期部分而言，所有工程均已經完工並經軍方驗收
      ，被告並無爭執，有爭執者是工程遲延之責任歸屬問題。
      對此，由於原告公司工程之完成仍有需被告適時之供料，
      然被告供料一再遲延，原告公司自八十七年三月十七日起
      即一再函告被告儘速供料，以期如期完工，但被告總未能
      按時供料，且原告公司亦曾通知被告向軍方請求扣除因雨
      及停電無法施作之工期，卻因被告內部作業延宕未軍方請
      求，以致最後延誤軍方所定之工期，故工程之遲延並不得
      歸責於原告公司。再者，原告承包被告工程之部分，僅為
      被告向軍方承包之一小部分，全部工程之完成仍牽涉其他
      許多供料及承攬廠商，今被告將工程逾期之責任全數推給
      原告，實是有違契約雙方應有之誠信原則。
（十）此外，就最後未完全完工之部分，亦非如被告所言，由其
      獨立完成，而僅是由被告加派人手合力完成，原告仍持續
      在現場施工，對此事實被告機關工地主任蘇念慈可為作證
      。而被告嗣後僱工加派人手趕工，乃是因如前所述因可歸
      責於被告而遲延工期所致，該加派人手之費用自應由被告
      自行負責。再者，即使（假設語氣）原告有負責之餘地，
      該加派人手之工資、材料等費用，亦不能由其片面決定，
      而應經雙方協議，甚且其提列之金額，遠遠超過雙方契約
      訂價之範圍，故對此被告主張之部分，原告予以否認。
（十一）又被告主張前開三項追加工程，原告是否確有施作完成
        ，均屬不明，而拒絕議價付款云云（見被告民國九十年
        十一月三十日民事準備書續（三）狀，頁三第五行至頁
        六第三行），惟查被告前開主張並不足採，茲說明理由
        如下：
    (1)依據兩造於八十七年九月十四日進行會勘所製作之勘驗會
      議記錄（見被告九十年五月二十八日準備書狀），項次二
      「低壓管路進屋」，勘驗情形記載「巨石公司所提修改路
      線計一八七處，因無標明確切地點，故無法丈量。」又結
      論欄記載「因施工時間緊迫，本項將由承商巨石公司、中
      心工地主任、業主監工現場計量並標明增減之區段合計之
      。」可知，由於當時「低壓管路進屋」工程乃被告為完成
      其與業主間之工程契約，所不可或缺之部分，是被告乃向
      原告約定追加「低壓管路進屋」工程，且基於施工時間緊
      迫之因素，先行由原告施工，待嗣後再由雙方確認施工範
      圍再計量議價。而今所有工程既已完工，當可推知「低壓
      管路進屋」工程亦應已完工，而該工程當為原告所施作完
      成，此可由被告秘書室主任於鈞院謂：「…民國八十七年
      九月十四日的項目，…。如果有完工的，那是原告公司做
      的。」可茲證明。
    (2)又依據前開勘驗會議記錄項次七「高低壓拉線」，勘驗情
      形記載「因無標明確切位置無法丈量。」又結論欄記載「
      （１）低壓拉線併低壓管路進屋核計。（２）高壓拉線部
      分因施工緊迫本項由承商巨石公司、中心工地主任及業主
      監工現場計量，並標明增減之區段核計。」可知，「高低
      壓拉線」工程情形亦如「低壓管路進屋」工程一般，其亦
      屬完成業主與被告間之工程契約，所不可或缺之部分，因
      此，被告乃向原告追加「低壓管路進屋」工程，且基於當
      時施工時間緊迫，乃約定先行由原告施工，待嗣後再計量
      議價，而今所有工程既已經業主驗收完成，當亦可推知「
      高低壓拉線」追加工程，應已由原告施工完成。
    (3)又依據前開勘驗會議記錄項次八「路燈控制管」，勘驗情
      形記載「請巨石公司為完工在急先行施作，所需PVC 管及
      電線由中心提供，其他另料及工作費由巨石公司負責，巨
      石公司負責，巨石公司負責部分待施作責任釐清後另議。
      」更可明確看出，當時被告為完成業主所定作之所有工程
      ，而與原告協議追加「路燈控制管」系爭工程，且為施工
      急迫，約定由原告先行施作，而工程款待嗣後再議定。而
      今所有工程既已經業主驗收完成，當可推知「路燈控制管
      」追加工程，亦已由原告施工完成。
    (4)綜前所述，完成前開三項追加工程，均係屬被告為完成業
      主所定作之工程，絕不可或缺之部分，易言之，若欲獲業
      主驗收完工之認定，前開系爭三項追加工程必須亦已完成
      為前提，而今所有工程既均已完全完工，並於民國八十八
      年四月二日由業主驗收完成，當可推知前開系爭三項追加
      工程，亦應已由原告完成，是則，被告主張前開三項追加
      工程，原告是否確有施作完成，均屬不明，而拒絕議價付
      款云云，顯不足採。
（十一）又查被告依據民法第一百二十七條第七款規定，「技師
        、承攬人之報酬及其墊款，其請求權，因二年間不行使
        而消滅」，主張系爭追加工程款請求權，其時效應於八
        十七年八月十八日起算，並於八十九年八月十七日，應
        罹於時效而消滅云云（見被告民國九十年十一月三十日
        民事準備書續（三）狀，頁六最後一行至頁七第一行）
        。然按民法第一百二十八條規定：「消滅時效，自請求
        權可行使時起算。…」是依前開規定，請求權時效之計
        算，應自請求權可行使之時，才開始起算。據此，關於
        系爭追加工程之工程款，因其係屬原工程契約之追加工
        程，原工程契約並未就系爭工程款金額有所約定，原告
        對追加工程款請求權，仍有待就追加工程款數額加以確
        定後，始得以行使，易言之，追加工程款請求權之時效
        起算點，應於確定其工程款數額後，才開始起算。從而
        ，關於系爭追加工程款部分，兩造於民國八十七年十二
        月十七日就2000psi pc、高壓管架、4"度鋅鋼管、通信
        接線箱、高壓埋管修改等五項工程，共追加新台幣壹佰
        零貳萬玖仟元（含稅），該五項追加工程款請求權，其
        時效自應於民國八十七年十二月十八日起算，始為適法
        ，換言之，前開系爭追加工程款請求權，最快亦應至民
        國八十九年十二月十七日始罹於時效而消滅；而關於低
        壓管路進屋、高低壓拉線、路燈控制線等三項追加工程
        ，則因至今尚未議價確定其金額，原告無從行使權利，
        自無請求權起算之問題，亦即該三項系爭追加工程款請
        求權，自無罹於時效之可能。從而，被告主張關於系爭
        追加工程款請求權，原告於八十七年八月十八日即可行
        使，則其請求權應於八十九年八月十七日罹於時效而消
        滅云云，恐有誤會。
（十二）復按消滅時效，因請求、承認、起訴，而中斷時效，民
        法第一百二十九條第一項定有明文，是以，時效計算期
        間，若有債務人「承認」之情事時，時效因而中斷，請
        求權不消滅，時效應重新起算。又按民法第一百二十九
        條第一項第二款所稱之承認，乃債務人向請求權人表示
        認識其權利存在之觀念通知，此有最高法院六十一年台
        上字第六一五號判例可稽，又此項承認無須一一明示其
        權利之內容及範圍等，以有可推知之表示行為即為已足
        ，而債務人主張抵銷時，須以認識債權人債權存在為前
        提，是若債務人主張債務抵銷時，應可推知債務人有「
        承認」債權人請求權之意思，自係民法第一百二十九條
        第一項第二款之「承認」，債權人之請求權消滅時效即
        因而中斷，並重新起算（參見最高法院六十三年台上字
        第一九四八號判例、最高法院八十六年度台上字第三三
        五五號判決）。是則，復查原告於民國八十九年六月二
        十九日以台東博愛路郵局第七八號存證信函（見原告起
        訴狀證物七），向被告請求前開系爭追加工程款，嗣後
        被告於民國八十九年七月六日以（八九）高勞業三第一
        六五二號函），向原告主張「抵銷」前開系爭追加工程
        款（姑且不論被告所主張之抵銷主動債權是否存在），
        依前揭判例意旨，自應係對於系爭追加工程款之「承認
        」，是則，系爭追加工程款請求權之時效，於民國八十
        九年七月六日即因被告之「承認」而中斷，並重新起算
        。因此，原告於九十年一月十六日向鈞院提起支付命令
        聲請（後亦因被告異議而視同起訴）之際，系爭追加工
        程款之請求權並未罹於時效而消滅，甚且系爭追加工程
        款請求權之時效，亦因原告聲請支付命令再次中斷至今
        （民法第一百二十九條第二項第一款參照），是而，系
        爭追加工程款之請求權至始至終，均未有罹於時效之情
        事，故被告抗辯主張系爭追加工程款請求權已因罹於時
        效而消滅云云，顯不足採。
（十三）再查被告稱原告自八十七年十月二十三日起，即未派工
        進場施工，遂自行雇工購料，完成原告未施作之工程，
        共計支出貳佰陸拾柒萬貳佰肆拾元，此部分費用依系爭
        工程合約第十條第一項應由原告負擔，是被告主張抵銷
        ，而於原告應領之工程款中予以抵扣云云（請參見民國
        九十年五月二十八日被告所呈之民事準備書狀，頁八至
        頁十）。惟查當時原告並未停工，而僅是由被告加派人
        手，一起趕工將工程完成，此由被告秘書室主任於庭上
        證稱：「原告公司在那時，幫我們找工人，一起完成工
        程。…原告公司確實有完成路面的整修。」（請參照鈞
        院民國九十年九月二十五日之言詞辯論筆錄，頁四前段
        ）即可證明。再者，若原告果真於八十七年十月即已停
        工，那何以被告會願意於民國八十七年十二月十七日與
        原告議定追加工程款，此豈非有違常情？是可益見被告
        稱原告於十月二十三日即停工云云，實屬無稽。而被告
        之所以會加派人手趕工，乃導因於工期已有所遲延，然
        遲延之真正因素，乃應歸責原告公司未能適時供料，致
        使工期遲延。原告公司自八十七年三月十七日起即一再
        函告被告儘速供料，以期如期完工，但被告總未能按時
        供料，且原告公司亦曾通知被告向軍方請求扣除因雨及
        停電無法施作之工期，卻因被告內部作業延宕未向軍方
        請求，以致最後延誤軍方所定之工期，故工程之遲延並
        不可歸責於原告。既然工程之遲延不應歸責於原告，被
        告為加緊趕工加派人手之薪資、材料支出，自應不該由
        原告負擔。
（十四）另就被告所提自行僱工購料，完成原告所未完成之工程
        ，共支出貳佰陸拾柒萬柒仟貳佰貳拾肆元（詳參被告九
        十年五月二十八日民事準備書狀第九頁及附件「位於被
        證十九及二十間」），茲否認如后：
      (1)關於被告代僱工人所支付之工資係被告為免工程遲延，
        為趕工加派人手，此部分之工資係被告為免工期遲延產
        生過多違約金所為之預防，所支付之工資，自不應由原
        告支付，理由詳如前述。
      (2)就代購物料所支出之費用支出明細表（詳被告準備書狀
        附件）：經查編號四、五、六、十三、十四皆非屬原告
        與被告工程合約之項目，至於其餘支出項目尚請鈞院命
        被告說明係屬兩造合約之何項支出，蓋僅由被告所提出
        之明細表及廠商之發票，原告對其餘項目難以確認，無
        法了解被告所提支出之項目是否屬兩造合約內容，甚且
        各該項目之支出金額是否遠遠超過合約議價，故懇請鈞
        院命被告就此提出說明。
      (3)被告主張代購物料（含工資）所支出之費用一百六一萬
        七千二百二十四元，其中編號一、二、六、七、九、十
        、十一屬原合約及追加工程範圍內（編號一、二、十、
        十一為各變壓站圍籬組裝工資及材料：編號六屬原合約
        內；編號七、九屬追加工程部分），但編號三、四、五
        、八、十三、十四則非屬原合約及追加工程範圍內（編
        號三、四、八、十三、十四均屬材料，編號五為合約內
        所無且牽涉供料廠商），被告就此部分主張抵銷，自有
        不合。至於編號十二「志航基地高壓站維修工程」，雖
        被告曾以八十八年十一月十日（88）高勞三字第2790
        號函請求原告代墊款八萬一千九百元，惟空軍七六六七
        部隊早於八十八年九月二十七日以（88）培國字第4476
        號函告知被告「本基地高壓分歧箱sos5、sns6、sns7變
        電站，無法送店之原因係貴中心佈設之該段高壓電纜線
        絕緣不良，造成塔地無法供電。」，是此高壓站乃因材
        料不良導致有維修之必要，然原告僅包工不包料，該筆
        維修費用自不得向原告請求負擔。
      (4)被告主張代工所支付之工資一百零陸萬元，因上開代購
        物料已包含工資在內，此為被告所自承，並有被證二十
        之統一發票可資憑證，是被告另又主張之此部分之工資
        ，亦不得向原告請求。
      (5)本件系爭工程（包含追加工程在內）依原告之計算方法
        計算，僅達七百九十萬九千元，為被告主張抵銷之金額
        即達二百六十七萬七千七百二十四元，佔全部工程比例
        為百分之三十三點八五，然一空軍六一三六部隊長八十
        七年十一月七日發予被告之存證信函上載「目前至八十
        七年十一月五日已逾期二百五十九天，逾期罰款一千一
        百三十三萬七千七百二十五元。迄目前進度僅百分之九
        六點二二，落後百分三點七八」，而被告係自八十七年
        十一月十日始協助原告施作，是被告僅以百分之三點七
        八之工程卻請求達百分之三十三點八五之工程款，顯非
        合理。況系爭工程所以延誤，乃因材料供應不及致原告
        無法施工，自不得歸責於原告，被告以上開二百六十七
        萬七千二百二十四元主張抵銷，顯與法不合。
三、證據：提出下列證據：
    原證一：兩造供電改壓電纜地下化工程合約書土木類影本乙
    份。原證二：兩造供電改壓電纜地下化工程合約書管路類影
    本乙份。原證三：巨石公司之發票明細清單及存款簿明細影
    本各乙份。原證四：被告八十九年七月六日（89）高勞業三
    第一六五二號函影本乙份。原證五：被告八十九年七月六日
    （89）高勞業三第一六五二號函影本乙份。原證六：兩造於
    八十七年九月十四日訂立之工程協議書影本乙份。原證七：
    原告八十九年六月二十九日寄發之存證信函影本乙份。原證
    八：被告八十七年六月三日（87）高勞業三字第一二九九號
    函影本乙份。原證九：原告八十七年八月十八日（87）巨土
    字第008 號函影本一份。原證十：被告八十八年十二月二十
    三日寄發之存證信函影本乙份。原證十一：系爭工程管路部
    分工程定價單影本一份。
    原證十二：原告自八十七年三月十七日巨土字第001 號至第
    011 號函影本。原證十三：兩造八十七年九月十四日之協調
    會紀錄。
    原證十四：被告八十七年五月十八、十九日之現場勘查紀錄
    。原證十五：原告八十八年一月二十二日函催給付工程款。
    原證十六：被告八十八年十二月二十三日寄發之存證信函影
    本乙份。原證十七：台灣高雄地方法院八十七年訴字第一六
    七六號民事判決影本乙份。原證十八：巨石公司之發票明細
    清單影本一紙。
    原證十九：巨石公司之存款簿明細影本一紙。
    原證二十：巨石公司之發票明細清單影本一紙。
    原證二十一：民國九十年九月二十五日言詞辯論筆錄，頁五
    。原證二十二：最高法院六十一年台上字第六一五號判例要
    旨。原證二十三：最高法院六十三年台上字第一九四八號判
    例要旨、最高法院八十六年度台上字第三三五五號判決要旨
    。
    原證二十四：行政院國軍退除役官兵輔導委員會高雄榮民技
                術勞務中心（八九）高勞業三第一六五二號函
                影本乙紙。
    原證二十五：被告八十七年三月二十四日（87）高勞業三第
    0721號函影本乙份。原證二十六：被告八十八年十一月時日
    （88）高勞業三第2790號函影本乙份。原證二十七：空軍柒
    陸陸柒部隊八十八年九月二十七日（88）培國字第四四七六
    函影本一份。
    原證二十八：空軍六一三六部隊長八十八年十一月七日發予
                被告之存證信函影本乙份。
乙、被告方面：
一、聲明：求為判決
（一）原告之訴及假執行之聲請均駁回。
（二）訴訟費用由原告負擔。
（三）如受不利之判決，願供擔保請准免為假執行之宣告。
二、陳述：
（一）查被告於八十五年十一月十九日向業主原空軍八七二五部
      隊，承攬該部隊台東基地供電改壓電纜地下化工程，其上
      開工程部份之「管路」及「土木」工程，辦理公開招標轉
      包，由原告次承攬前開「管路」及「土木」工程，雙方乃
      於八十六年一月二十七日簽立工程合約書，工程款分別為
      肆佰貳拾參萬元（管路部份）及貳佰陸拾伍萬元（土木部
      份），合計陸佰捌拾捌萬元，期間復經雙方議價追加壹佰
      零貳萬玖仟元（含稅）之工程款，因此本件系爭兩件工程
      合約書所約定之工程款及所追加之工程款總計柒佰玖拾萬
      零玖仟元，合先敘明。
（二）被告已付工程款（含原告借支並由被告從應付工程款抵扣
      之壹佰參拾伍萬元），共計伍佰玖拾萬零捌佰柒拾參元，
      其付款時間及證據如后：
    (1)八十六年五月十三日簽發第一商業銀行新興分行帳號：九
      九五｜五，票號：ＭＢ七二一八○一八，金額壹拾萬貳仟
      陸佰零肆元之支票，支付該期工程款，此有該支票影本可
      稽（如被證一號）。
    (2)八十六年五月十八日簽發第一商業銀行新興分行帳號：九
      九五｜五，票號：ＭＢ七二一八○一九，金額參拾參萬
      壹仟捌佰元之支票，支付該期工程款，此有該支票影本可
      稽（如被證二號）。
    (3)八十六年五月二十六日簽發台灣中小企業銀行東高雄分行
      帳號：一五六八｜七，票號：ＡＲ○六六一一二六，金額
      貳拾壹萬壹仟捌佰伍拾陸元之支票，支付該期工程款，此
      有該支票影本可稽（如被證三號）。
    (4)八十六年五月二十六日簽發台灣中小企業銀行東高雄分行
      帳號：一五六八｜七，票號：ＡＲ○六六一一二七，金額
      參拾貳萬壹仟柒佰零貳元之支票，支付該期工程款，此有
      該支票影本可稽（如被證四號）。
    (5)八十六年六月七日簽發台灣中小企業銀行東高雄分行帳號
      ：一五六八｜七，票號：ＡＲ○六六一一三三，金額參拾
      肆萬參仟玖佰貳拾伍元之支票，支付該期工程款，此有該
      支票影本可稽（如被證五號）。
    (6)八十六年六月七日簽發台灣中小企業銀行東高雄分行帳號
      ：一五六八｜七，票號：ＡＲ○六六一一三四，金額伍萬
      貳仟貳佰玖拾元之支票，支付該期工程款此有該支票影
      本可稽（如被證六號）。
    (7)八十六年七月十四日簽發彰化商業銀行七賢分行帳號：○
      三○九二三○○，票號：ＡＬ○四三六一○一，金額壹佰
      參拾伍萬元之支票（如被證七號），支付原告預支之款項
      ，同時原告亦於八十六年七月十一日出具借據（如被證八
      號）
    ，表彰確向被告預支前開借款，該筆墊借款，被告亦於原
      告應領之工程款予以抵扣。
    (8)八十六年八月五日支付原告該期所聲請之工程款壹佰肆拾
      玖萬壹仟元，此除有原告所出具之發票可稽外（如被證九
      號），且原告九十年五月十日起訴狀所附證三之台灣中小
      企業銀行之活期存款存摺，亦載明於八十六年八月五日存
      入壹佰肆拾玖萬壹仟元之金額，亦可資為證。
    (9)八十六年八月二十五日簽發第一商業銀行新興分行帳號：
      九九五｜五，票號：ＭＢ七二四二二一四，金額壹佰貳
      拾參萬壹仟捌佰肆拾參元之支票，支付該期工程款，此有
      該支票影本可稽（如被證十號）。
    (10)八十六年十月十四日簽發彰化商業銀行七賢分行帳號：○
      三○九二三三○○，票號：ＡＬ○四四五八五九，金額
      肆拾陸萬參仟捌佰伍拾參元之支票，支付該期工程款，此
      有該支票影本可稽（如被證十一號）。
    綜上所述，本件工程款（含追加款）原總計柒佰玖拾萬零
      玖仟元，而被告已支付伍佰玖拾萬零捌佰柒拾參元之工程
      款，尚餘應付之工程款貳佰萬零捌仟壹佰貳拾柒元，但因
      原告工程遲延且有因無故停工，被告依約代僱工等所生之
      損害，已遠超過原告可得請求之金額（理由詳後敘），原
      告本件請求自無理由。
（三）另原告於八十六年七月十六日及八十六年八月二十六日，
      其公司帳戶分別，多出金額伍拾萬肆仟伍佰伍拾貳元及捌
      拾肆萬伍仟肆佰肆拾捌元，合計壹佰參拾伍萬元，實際上
      是由訴外人時台國所借云云...... ， 要與事實不符。蓋
      如前狀所述，被告所給付之工程款或預支借款，均已經票
      據交換或匯入原告公司銀行帳戶，其再將所受領之款項匯
      給訴外人時台國，亦屬彼等間之內部之『借貸』
    抑或『借牌』關係，要與被告無關，且前開款項既已存入
    原告之銀行帳戶，支配權已全然由原告掌控，更與被告無
    涉，則前開原告之主張，亦無足採。
（四）再查，原告另主張被告同意其追加伍佰壹拾貳萬貳仟參佰
      貳拾元之工程款，要與事實不符，其請求亦無理由，茲敘
      明該次追加工程款之源由如后：
    (1)查原告於八十七年八月十八日以八七巨土字第○一一號函
      檢具追加明細表，函請被告辦理追加事項，兩造遂於八十
      七年九月十四日就上開議題予以協商，並製作該次會議紀
      錄之草稿，被告隨依前開會議紀錄草稿及實際查勘之情形
      ，彙整該次勘驗會議紀錄予原告詳細說明勘驗情形及結果
      ，並於八十七年十月二十日以（87）高勞業一字第二七四
      五號函，通知原告於該日上午十時派員辦理前開追加工程
      款之議價，嗣經多次議價程序，始於八十七年十二月十七
      日議定追加工程款金額為壹佰零貳萬玖仟元，此亦為原告
      所不爭執，但其餘原告所請求追加之項目，因與事實未合
      ，且原告亦無法提出憑證，被告未予同意，而原告亦無再
      有所主張及請求，直至近兩年，原告始於八十九年六月二
      十九日以台東博愛路郵局第七八號存證信函，並附自行所
      列之明細表，表示尚有該伍佰壹拾貳萬貳仟參佰貳拾元之
      追加工程款，被告遂於八十九年七月六日以（八九）高勞
      業三字第一六五二號函予以函覆反駁原告之請求，此即其
      源由。
    (2)再依原告所主張前開之追加工程款，既經被告於前述議價
      程序中予以否決，且原告前開存證信函所附之明細表，乃
      其自行製作，毫無任何憑證可資證明有追加工程之事由，
      其請求自無理由。
（五）依前開議價紀錄表所附「廠商報價單」，核以追加工程款
      議價項目有200psi pc ，、、項均為高壓管架、
      ４鍍鋅鋼管、高壓埋管修改、運雜及管理費，合計
      共七項，議價過程經第三次減價為新台幣玖拾捌萬元（含
      稅為壹佰零貳萬玖仟元），並經原告簽認在案，此復有前
      開被證甲一號所附工程標單原告所簽蓋之公司章及負責人
      章可稽。而依原告於八十七年八月十八日以八七巨字第○
      一一號函，所提出請求追加工程款之明細表（詳九十年五
      月二十八日準備書狀所附被證十二），及經雙方於八十七
      年九月十四日進行會勘所製作之勘驗會議紀錄（亦詳前開
      準備書狀所附被證十三及十四），顯見當時原告所提出追
      加款之項目，除上開議價紀錄表所列之項目，准予追加付
      款外，其餘的不予准許追加，並就實際會勘情形彙製勘驗
      會議記錄列載項次低壓管路進屋、項次五、通信接線箱
      、項次七、高低壓拉線及項次八、路燈控制線等，不准予
      追加之理由，茲分敘如后：
    (1)有關前開勘驗會議記錄項次二、「低壓管路進屋」項目，
      勘驗情形欄記載「巨石公司所提修改路線計一八七處，
      因無標明確切地點，故無法丈量」，並於結果欄載「因施
      工時間緊迫，本項將由承商巨石公司、中心工地主任、業
      主監工現場計量並標明增減之區段核計之」。足徵依上開
      紀錄可知所謂「修改路線一八七處」，乃原告所提出的，
      惟因無標明確切地點，非但無法丈量，甚至有無上開所謂
      「修改路線一八七處」，仍屬不明之情況下，因此，決決
      議由巨石公司、中心工地主任及業主監工現場計量並標明
      增減之區段核計之。換言之，有無前開所謂「修改路線一
      八七處」，及有無因修改路線而增加低壓管路，均處不明
      之情況，當然被告不同意追加，且原告亦未曾再與中心工
      地主任及業主監工現場計量，並提出增減區段之證據，何
      況原告縱有依前開會議紀錄之決議提出相關是項追加款之
      證據，亦需經被告審核是否符合追加工程款之要件，其應
      否准予追加付款，亦未可知，則原告以前開勘驗會議紀錄
      ，主張被告已承認其有是項追加工程之施作，及同意此項
      追加工程款之給付云云.... ， 自與事實未符，要無足採
      。
    (2)有關前開勘驗會議紀錄項次五、「通信接線箱」項目，被
      告認為此項目應屬原告公司施作範圍，因此於該紀錄結果
      欄載「承辦隊以零星採購方式購料提供巨石公司無條件施
      作」，而否決原告是項追加工程款之請求。
    (3)有關前開勘驗會議紀錄項次五、「高低壓拉線」項目，其
      情形亦與前開項次二、同，其勘驗情形欄載「因無標明確
      切位置無法丈量」，結果欄另載「(1)低壓拉線併低壓管路
      進屋計核。(2)高壓拉線部份因施工緊迫本項由承包商巨石
      公司、中心工地主任及業主監工現場計量，並標明增減之
      區段核計」，換言之，此項追加項目與前開項次二、之情
      形相同，有關有無是項追加工程之存在，及所增加之拉線
      數量若干，均屬不明，因此，乃決議若經巨石公司、中心
      工地主任及業主監工現場計量確認後，再併入前開項次二
      、「低壓管路進屋」之項目，一併審核是否符合追加工程
      款之要件，被告並未確認原告是否有此項工程之施作，亦
      未確認是否符合追加工程之要件，則原告主張被告已承認
      是項追加工程云云...... ， 自無足採。且原告亦未曾會
      同中心工地主任及業主監工實際會勘丈量，復如何確認有
      此追加工程及所謂「追加工程款」，原告請求顯無理由。
    (4)有關前開勘驗會議紀錄項次八、「路燈控制線」項目，勘
      驗情形欄載「請巨石公司為完工在急先行施作，所需ＰＶ
      Ｃ管及電線由中心提供，其他另料及工作費由巨石公司負
      責，巨石公司負責部份，待施工責任釐清後另議。」，
      換言之，此項工程之責任歸屬，仍有待釐清，因此被告不
      准予追加付款。
（六）又本件系爭工程依合約第五條約定「施工期限：自八十六
      年一月二十七日至依業主規定期限完作..... 」，而依業
      主空軍柒陸陸柒部隊八十八年五月二十七日台東郵局第二
      九七四號存證信函（詳被告九十年五月二十八日準備書狀
      所附之被證二十一號），業主表示本工程本應於八十七年
      二月十三日完工，但卻遲至八十八年一月十六日完工，且
      自八十七年十月二十三日起，原告即未派工進場，被告亦
      曾於八十七年十月二十六日以（87）高勞業一字第二八一
      三號函（
    詳前開準備書狀所附被證十八號），催請原告應於八十七
      年十月二十七日立即恢復工作，但原告卻置之不理。被告
      始依兩造系爭工程合約第十條第一項之約定「業主及甲方
      所派主辦人員，有監督工程進行及指示乙方工作之權，甲
      方工程人員如發現乙方工人技能低劣，工作怠忽或不聽指
      揮者，得隨時通知乙方更換之。倘所做工程草率，影響工
      程品質，並得通知乙方拆除重做，其損失概由乙方負擔，
      甲方為執行合約預定進度，通知期限辦理之工作，乙方如
      不履行，甲方得自行辦理，一切費用由乙方負擔，甲方得
      逕於乙方應得工款及保證金內扣除之。」因此在原告未依
      前函立即恢復施工，被告遂自行僱工購料，完成原告未施
      作之工程，共支出貳佰陸拾柒萬柒仟貳佰貳拾肆元，茲提
      出憑證說明如后：
    (1)代僱工所支付之工資，合計壹佰零陸萬元，此有八十七年
      十一月份至八十八年三月份工資發放證明冊共四紙可稽。
    (2)代購物料（含工資）所支出之費用，合計壹佰陸拾壹萬柒
      仟貳佰貳拾肆元，亦復有廠商所出具之發票共十四紙可稽
      ，其明細亦詳如附表所示。
（七）綜上所述，本件因原告停工，被告收回自辦續完成工程所
      支出之費用總計貳佰陸拾柒萬柒仟貳佰貳拾肆元，被告主
      張抵銷，並於原告應領之工程款貳佰萬零捌仟壹佰貳拾柒
      元中予以抵扣，則原告應領而未領之工程款抵扣後，尚不
      足陸拾陸萬玖仟零玖拾柒元可供抵銷，則上開餘額之債務
      不履行損害賠償金額，被告先保留權利，且因原告怠工、
      停工造成工程遲延，業主遂於八十八年五月二十七日以台
      東郵局第二九七四號存證信函，主張逾期罰款壹仟肆佰參
      拾伍萬捌仟貳佰元，且該逾期罰款之爭議，雖經台灣台東
      地方法院八十八年度重訴字第三八號民事判決，認定逾期
      罰款以肆佰參拾柒萬柒仟肆佰伍拾元為適當（二審仍維持
      該判決），目前業主不服上訴三審中，亦屬因原告債務不
      履行所致被告之損害，被告亦先保留權利，俟前開另案三
      審確定後，再另行併為請求賠償，顯見原告請求均無理由
      。
（八）綜上所述，本件原告並未依約完成合約所約定之工程，因
      此，雖依兩造系爭工程合約所約定之工程款及兩造合意追
      加之工程款，倘原告依約完全履行合約所定之工程，固尚
      有新台幣貳佰萬零捌仟壹佰貳拾柒元之工程款，可依約向
      被告請求，但如前所述，原告既未依約完成工程，本無此
      項剩餘工程款之請求權，
    何況被告收回自辦，完成原告未施做之工程，共支出貳佰
      陸拾柒萬柒仟貳佰貳拾肆元（亦詳前開準備書狀所附被證
      十九號與二十號），已遠超過前開原告若依約完成工程所
      能領取之剩餘工程款，其超過部分即陸拾陸萬玖仟零玖拾
      柒元，亦屬原告依債務不履行之法律關係所應負責之損害
      賠償金額，被告先保留權利，至其與前開所剩工程款同額
      部分，原告既無此項剩餘工程款之請求權，被告自無主張
      抵銷之餘地，但倘仍認原告尚有此項剩餘工程款之請求權
      時，被告即得依法主張抵銷，爰併予陳明。
（九）原告九十年七月十三日準備書（二）狀所附原證十七所示
      鈞院八十七年度訴字第一六七六號判決，該案訴訟標的及
      所請求損害賠償之金額，與本件訴訟標的及原告所請求之
      工程款並無關聯。蓋前揭鈞院另案判決，其訴訟標的乃涉
      及乙筆新台幣貳佰柒拾萬元之工程預付款，且該筆款項之
      支付，乃因原告巨石營造有限公司向被告次承攬系爭台東
      八七二五部隊營區供電改壓電纜地下化工程，發生積欠工
      薪無法發放，造成工程停擺，被告深恐事態持續擴大，而
      遭業主罰款，乃決定由業主匯入之工程款，從中預付貳佰
      柒拾萬元工程款予巨石公司，並由被告派員監督將該預付
      工程款實際支付所欠工薪，但嗣後巨石公司因否認其有收
      到該工程款，並以訴訟參加人之身份，參加前開鈞院另案
      之訴訟，而該訴訟另涉及巨石公司『借牌』給訴外人時台
      國之爭議，並有時台國坦承其向巨石公司『借牌』事實之
      郵局存證信函，但未被鈞院判決所採擷，並認定時台國應
      負擔該貳佰柒拾萬元之損害賠償，然而很出人意表地，時
      台國竟不上訴，
    而使前案判決確定，以致被告無法依彼等間『借牌』關係
      ，將上開貳佰柒拾萬元損害歸屬巨石公司承受，因此，本
      件訴訟被告所主張已支付予原告之工程款，並未將前開貳
      佰柒拾萬元予以計入，自與本件所涉工程款之爭議無關，
      合先敘明。
（十）末按「技師、承攬人之報酬及其墊款，其請求權因二年間
      不行使而消滅。」民法第一百二十七條第七款定有明文。
      查本件兩造系爭工程，既屬次承攬合約，則有關原告即次
      承攬人其工程款請求權之時效，自應適用前開法律規定，
      因二年間不行使而消滅。而追加工程款亦屬承攬報酬之一
      部分，亦應適用前開二年短期時效之規定，要無疑義。查
      本件原告所主張之系爭追加工程款，原告於八十七年八月
      十八日即以八七巨土字第○一一號函（詳九十年五月二十
      八日準備書狀所附被證十二），請求追加工程款，並經雙
      方會勘現場及議價程序，被告同意核付部份追加工程款，
      益徵原告有若追加工程之款項可資申請，於八十七年八月
      十八日即可行使，則其請求權應於八十九年八月十七日罹
      於時效而消滅，而原告既於八十七年八月十八日請求本件
      系爭追加工程款，依民法第一百二十九條第一項第一款之
      規定，固有中斷時效之效力，但在被告於八十七年九月十
      四日（即勘驗會議時）拒絕核付後，原告並未於其請求後
      六個月內起訴，依民法第一百三十條之規定，前開請求因
      而視為不中斷，請求權時效仍繼續進行。雖原告再於八十
      九年六月二十九日以台東博愛路郵局第七八號存證信函（
      詳原告起訴狀證物七），向被告請求系爭追加工程款，而
      再度中斷時效，但其遲至九十年一月十六日始向鈞院提起
      支付命令之聲請（詳卷附原告九十年一月十六日之支付命
      令聲請狀），亦因被告異議而視同起訴，但仍已逾六個月
      期間，則其前開八十九年六月二十九日存證信函之請求，
      亦因未於請求後六個月內起訴，而視為不中斷，其本件追
      加工程款請求權，已於八十九年八月十七日因罹於時效而
      消滅，爰特引為抗辯之主張。
三、證據：提出下列證據，並聲請詢問證人蘇念慈。
    被證一：八十六年五月十三日簽發第一商業銀行新興分行、
            帳號：九九五｜五，票號：ＭＢ七二一八○一八，
            金額壹拾萬貳仟陸佰零肆元之支票影本乙份。
  被證二：八十六年五月十八日簽發第一商業銀行新興分行帳
            號：九九五｜五，票號：ＭＢ七二一八○一九，金
            額參拾參萬壹仟捌佰元之支票影本乙份。
    被證三：八十六年五月二十六日簽發台灣中小企業銀行東高
            雄分行帳號：一五六八｜七，票號：ＡＲ○六六一
            一二六，金額貳拾壹萬壹仟捌佰伍拾陸元之支票影
            本乙份。
  被證四：八十六年五月二十六日簽發台灣中小企業銀行東高
            雄分行帳號；一五六八｜七，票號：ＡＲ○六六一
            一二七，金額參拾貳萬壹仟柒佰零貳元之支票影本
            乙份。
  被證五：八十六年六月七日簽發台灣中小企業銀行東高雄分
            行帳號；一五六八｜七，票號：ＡＲ○六六一一三
            三，金額參拾肆萬參仟玖佰貳拾伍元之支票影本乙
            份。
    被證六：八十六年六月七日簽發台灣中小企業銀行東高雄分
            行帳號一五六八｜七，票號：ＡＲ○六六一一三
            四，金額伍萬貳仟貳佰玖拾元之支票影本乙份。
    被證七：八十六年七月十四日簽發彰化商業銀行七賢分行帳
            號：○三○九二三○
            ○，票號：ＡＬ○四三六一○一，金額壹佰參拾伍
              萬元之支票影本乙份。
  被證八：巨石公司於八十六年七月十一日出具借據影本乙份
。被證九；巨石公司所出具金額壹佰肆拾玖萬壹仟元之發票影
本乙份。
  被證十：八十六年八月二十五日簽發第一商業銀行新興分行
            帳號：九九五｜五，票號：ＭＢ七二四二二一四，
            金額壹佰貳拾參萬壹仟捌佰肆拾參元之支票影本乙
            份。
    被證十一：八十六年十月十四日簽發彰化商業銀行七賢分行
            帳號○三○九二三三○○，票號：ＡＬ○四四五
            八五九，金額肆拾陸萬參仟捌佰伍拾參元之支票影
            本乙份。
    被 證十二：八十七年八月十八日以八七巨土字第○一一號
             函檢具追加明細表影本乙份。
    被證十三：會議紀錄之草稿影本乙份。
  被證十四；勘驗會議紀錄影本乙份。
  被證十五：勞務中心八十七年十月二十日以（87）高勞業一
              字第二七四五號函影本乙份。
    被證十六：巨石公司八十九年六月二十九日台東博愛路郵局
              第七八號存證信函影本乙份。
    被證十七：勞務中心八十九年七月六日（89）高勞業三字第
              一六五二號函影本乙份。
  被證十八：勞務中心八十七年十月二十六日（87）高勞業一
              字第二八一三號函影本乙份。
    被證十九：八十七年十一月份至八十八年三月份工資發放證
              明冊四紙影本各乙份。
  被證二十：廠商所出具之發票十四紙影本各乙份。
  被證二十一號：業主八十八年五月二十七日台東郵局第二九
              七四號存證信函影本乙份。
  被證二十二：台灣台東地方法院八十八年度重訴字第三八號
    民事判決影本乙份。被證甲一：八十七年十二月十七日議價
    紀錄錶影本一份。
丙、本院依職權調閱本院八十七年度訴字第一六七六號損害賠償
    卷，及向彰化銀行七賢分行建國路辦事處查詢被告所簽發，
    付款人彰化商業銀行七賢分行、票號：ＡＬ○四三六一○一
    、金額一百三十五萬元之支票之兌現情形。
    理      由
一、原告起訴主張：伊承攬被告於台東志航基地之『供電改壓電
    纜地下化工程』之土木類及管路類工程，雙方於八十六年二
    月五日訂有工程合約書，合約書載明土木類工程總價為二百
    六十五萬元；管路類工程總價為四百二十三萬元，合計六百
    八十八萬元整。惟被告至今僅給付四百五十五萬八百七十三
    元，尚餘二百三十二萬九千一百二十七元未給付；又雙方於
    八十七年十二月十七日協議再追加工程款一百零二萬九千元
    ；又雙方於八十七年九月十四日之協調會就工程追加事項曾
    立有工程協議書，協議書意旨大抵為因施工急迫，雙方同意
    以原告計算之數據為據，嗣原告就該追加之工程，共計支出
    五百一十二萬二千三百二十元。綜上合計，被告總計尚有八
    百四十八萬四百四十七元（即二百三十二萬九千一百二十七
    元加一百零二萬九千元加五百一十二萬二千三百二十元）尚
    未給付。自八十九年六月二十九日起至今迭經原告催告，然
    被告拒未履行，爰提起本件訴訟請求被告給付上揭金額等語
    。
二、被告則以：被告於八十五年十一月十九日向業主原空軍捌柒
    貳伍部隊，承攬該部隊台東基地供電改壓電纜地下化工程，
    其上開工程部份之「管路」及「土木」工程，辦理公開招標
    轉包，由原告次承攬前開「管路」及「土木」工程，雙方
    乃於八十六年一月二十七日簽立工程合約書，工程款分別為
    四百二十三萬元（管路部份）及二百六十五萬元（土木部份
    ），合計六百八十八萬元，期間復經雙方議價追加一百零二
    萬九千元（含稅）之工程款，因此，本件系爭兩件工程合約
    書所約定之工程款及所追加之工程款總計七百九十萬零九千
    元。而被告已付工程款（含原告借支並由被告從應付工程款
    抵扣之一百三十五萬元），共計五百九十萬零八百七十三元
    。即本件工程款（含追加款）原總計七百九十萬零九千元，
    而被告已支付五百九十萬零八百七十三元之工程款，尚餘應
    付之工程款二百萬零八千一百二十七元，但因原告工程遲延
    且有因無故停工，被告遂依契約規定自行僱工購料，完成原
    告未施作之工程，共支出二百六十七萬七千二百二十四元，
    已遠超過前開原告若依約完成工程所能領取之剩餘工程款，
    其超過部分即六十六萬九千零九十七元，至其與前開所剩工
    程款同額部分，原告既無此項剩餘工程款之請求權，被告自
    無主張抵銷之餘地，但倘仍認原告尚有此項剩餘工程款之請
    求權時，被告即得依法主張抵銷。至於原告另主張被告同意
    其追加五百一十二萬二千三百二十元之工程款，要與事實不
    符，其請求亦無理由等語置辯。
三、兩造不爭執之事項：
（一）被告於八十五年十一月十九日向業主原空軍八七二五隊，
      承攬該部隊台東基地供電改壓電纜地下化工程，其中上開
      工程之「管路」及「土木」部分，再辦理公開招標轉包，
      由原告次承攬前開「管路」及「土木」工程，雙方乃於八
      十六年一月二十七日簽立工程合約書，其中管路部分之工
      程款為四百二十三萬元、土木部分為二百六十五萬元，合
      計總工程款為六百八十八萬元；嗣雙方復於八十七年十二
      月十七日議價再追加一百零二萬九千元（含稅）之工程款
      ，亦即工程合約書所約定之工程款及前開追加之工程款總
      計為七百九十萬九千元。
（二）被告向業主原空軍八七二五隊承攬該部隊台東基地供電改
      壓電纜地下化工程，於八十五年十一月二十九日開工，原
      定於八十七年二月十三日完工，但遲延至八十八年一月十
      六日始完工。
四、本件兩造爭執事項及本院判斷之心證如下：
（一）有無五百一十二萬二千三百二十元之另筆追加工程款？
      經查原告於八十七年八月十八日以八七巨土字第○一一號
      函檢具追加明細表（如被證十二號），函請被告辦理追加
      事項，兩造遂於八十七年九月十四日就上開議題予以協商
      ，並製作該次會議紀錄之草稿（如被證十三號，亦即原告
      起訴書所附之證物六），被告隨依前開會議紀錄草稿及實
      際查勘之情形，彙整該次勘驗會議紀錄（如被證十四號）
      予原告詳細說明勘驗情形及結果，並於八十七年十月二十
      日以（87）高勞業一字第二七四五號函（如被證十五號）
      ，通知原告於該日上午十時派員辦理前開追加工程款之議
      價，嗣經多次議價程序，始於八十七年十二月十七日議定
      追加工程款金額為九十八萬元（含稅後為一百零二萬九千
      元）等事實，為兩造所不爭執，是本件可確定者，即被告
      確有同意追加之工程款應僅有一百零二萬九千元（含稅）
      。至於原告另稱雙方於八十七年九月十四日之協調會就工
      程追加事項曾立有工程協議書，協議書意旨大抵為因施工
      急迫，雙方同意以原告計算之數據為據，嗣原告就該追加
      之工程，共計支出五百一十二萬二千三百二十元乙節，經
      查雙方於八十七年九月十四日之追加工程款協調會，雙方
      作成結論總共有八項（第九項為總結）涉及追加之情事，
      而其中各項目之記載大抵分別為：「一、2000psi 追加計
      算長度以巨石公司所提數量核算」、「二、低壓管路進屋
      ；因施工時間緊迫本項由承商、中心工地主任及業主監工
      現場計量並標明增減之區段核計之」、「五、通信接線箱
      ：承辦隊以零星採購方式購料提供巨石無條件施工」、「
      八、路燈控制線：請巨石公司為完工在急先行施工，pvc
      管及電線由中心提供，其他另料及工作費由巨石負責，巨
      石公司負責部分待施工責任釐清後另議。」、「九、以上
      所有項目之單價經中心訪價後議價。賴平福（簽名）」，
      是由上開協調會之紀錄可知（見被證十三，本院卷一第一
      二九頁），並無「因施工急迫，雙方同意以原告計算之數
      據為據」之記載；反之，上開八項涉及追加者，其中一、
      2000psi ；三、高壓管架；四、4 吋鍍鋅鋼管；六、高壓
      埋管修改等部分，已於八十七年十二月十七日為追加工程
      款之投標，由原告以九十八萬元（未含稅）得標（見被證
      甲一，本院卷二第三七０頁），已如前述，故上開八項涉
      及追加者，其中四項已於八十七年十二月十七日之議價中
      ，經雙方議價完畢，確定為此部分之追加工程款為九十八
      萬元（未含稅）。另其餘部分（即八項中扣除四項之部分
      ）如「二、低壓管路進屋」；「五、通信接線箱」；「七
      、高低壓拉線」；「八、路燈控制線」等部分，依八十七
      年九月十四日之追加工程款協調會之記錄，則需待「承商
      、中心工地主任及業主監工現場計量並標明增減之區段核
      計」或「巨石公司負責部分待施工責任釐清後另議」，亦
      即該未議價部分在數量及責任歸屬上並不明確情形下，根
      本無所謂之追加（工程款），進而原告自行計價追加五百
      一十二萬二千三百二十元之工程款，不知所據。雖原告又
      稱被告有違誠信原則不願議價定報酬額，該尚未議價之工
      程自應視為未定報酬額，依民法第四百九十一條第二項規
      定：「未定報酬額者，按照價目表所定給付之，無價目表
      者，按照習慣給付。」原告公司自得自行依據價目表或習
      慣之金額，計算報酬額作為被告機關應給付於原告公司之
      確定數額云云，惟查，上開未議價部分，如前所述，在數
      量上尚須「承商、中心工地主任及業主監工現場計量並標
      明增減之區段核計」，因此在無「承商、中心工地主任及
      業主監工現場計量並標明增減之區段核計」情形下，根本
      無從計算報酬，而非未定報酬，是原告援引上開法條為據
      ，本院無法認同。綜上所言，原告請求五百一十二萬二千
      三百二十元之追加工程款，核屬無據。
（二）被告已給付原告多少工程款？尚積欠原告多少工程款？
      本件原合約工程款為六百八十八萬元，嗣雙方復於八十七
      年十二月十七日議價再追加一百零二萬九千元（含稅）之
      工程款，至於原告自行計價之五百一十二萬二千三百二十
      元則不再核計追加之列，因而本件總工程款應為七百九十
      萬九千元。茲被告辯稱其已付工程款（含原告借支並由被
      告從應付工程款抵扣之一百三十五萬元），共計五百九十
      萬零八百七十三元等情，業據提出第一商業銀行新興分行
      、台灣中小企業東高雄分行、彰化商業銀行七賢分行等支
      票及借據為證（見被證一至十一，附於本院卷一第一一五
      頁至第一二五頁），而原告對於其中已付四百五十五萬零
      八百七十三元乙事亦不爭執，惟對於其中八十六年七月十
      四日簽發彰化商業銀行七賢分行帳號：○三○九二三○○
      ，票號：ＡＬ○四三六一○一，金額一百三十五萬元之支
      票之款項；及八十六年八月二十五日簽發第一商業銀行新
      興分行帳號：九九五｜五，票號：ＭＢ七二四二二一四，
      金額一百二十三萬一千八百四十三元之支票，其中部分款
      項分別為五十萬四千五百五十二元及八十四萬五千四百四
      十八元，共計一百三十五萬元，則否認有預支之情事，並
      辯稱為時台國所借等語。是該部份所應審究者，即原告有
      無預支上開二筆款項？經查，被告所簽發上開彰化商業銀
      行七賢分行票號：ＡＬ○四三六一○一，金額一百三十五
      萬元之支票款項；及第一商業銀行新興分行票號：ＭＢ七
      二四二二一四，金額一百二十三萬一千八百四十三之支票
      款項，確實均已分別於八十六年七月十六日、八月二十六
      日入原告設於台灣中小企業銀行東高雄分行之帳號：
      00000000000 號內等情，有原告設於台灣中小企業銀行東
      高雄分行之活期存款存摺（帳號：00000000 000）影本一
      份（見原證三、本院卷一第八四頁）及彰化銀行七賢分行
      建國路辦事處九十年七月十二日彰賢建字第一二四九號函
      一份（見本院卷一第一八八頁）在卷可稽；再者，因預支
      上開其中一百三十五萬元款項所出具之借據（見被證八、
      本院卷一第一二二頁），其上借款公司即原告之公司章及
      負責人章與合約書上之原告公司及負責人章相符，亦為原
      告所自認（見九十年九月二十五日言詞辯論筆錄，見本院
      卷一第二九五頁），是上開二筆款項既已進入原告之銀行
      帳戶內，即屬原告可以支配之款項，且係以原告公司真正
      之印章（名義）出具借據，則原告何以推諉不知預支款？
      從而，被告前開所辯，應屬有據。準此，本件總工程款應
      為七百九十萬九千元，扣除被告已給付之工程款（含預支
      款）五百九十萬零八百七十三元，應尚餘二百萬八千一百
      二十七元之工程款。
（三）被告以原告因故停工，遂依約自行僱工購料，完成原告未
      施作之工程，因而支出之款項，可否主張抵銷？如可，則
      其可抵銷之金額為多少？經查原告因自八十七年十月二十
      三日起未派工進場，因而被告通知原告「請於同月二十七
      日立即恢復工作，否則被告將進行派工完成剩餘工作，其
      費用將由原告負擔。」惟原告仍未派工進場，因而被告自
      行雇用原告原先雇用之工人，並自行購料施工而完成工程
      等情，業據證人即當時被告之工地主任蘇念慈到院證述甚
      詳（見本院卷二第四四六頁），並有被告八十七年十月二
      十六（87）高勞業一字第二八一三號存證信函在卷可稽（
      見本院卷一第一三八頁），而原告於本院審理中亦自認：
      被告所雇用之工人大部分為其工人；被告所做之工程有部
      分為其工程等語（見本院卷二第四一一頁），是被告依兩
      造之合約第十條《甲方（即被告）為執行合約預定進度，
      通知期限辦理之工作，乙方（即原告）如不履行，甲方得
      自行辦理，一切費用由乙方負擔，甲方得逕於乙方應得工
      程款及保證金內扣除之。》之約定，以自行雇工、購料施
      作所支出之費用抵銷，核屬有據。雖原告一再聲稱系爭工
      程所以延誤，乃因材料供應不及致原告無法施工，自不得
      歸責於原告乙事。惟查，該筆款項係原告自八十七年十月
      二十三日起未派工進場，嗣經被告定期催告後仍未為進場
      施工，被告始為代工、購料而產生之費用，此與整個工程
      遲延並無相關；況且被告既已發函催促原告派工進場施工
      ，則豈有材料供應不及之情事？再者，本件原合約工程款
      為六百八十八萬元；嗣雙方復於八十七年十二月十七日議
      價再追加一百零二萬九千元（含稅）之工程款，而予被告
      最後給付原告之工程款為八十七年八月六日所給付之一百
      四十九萬一千元，換言之，至八十七年八月六日止，被告
      已給付五百九十萬零八百七十三元，已占當時總工程款之
      百分之八十五點七七（計算方式：0000000 除以0000000
      ＝0.8577）；又本件被告向業主即空軍七三七聯隊承包之
      總工程款為00000000元，而截至八十七年七月三十日止，
      空軍七三七聯隊已辦理七次計價，計支用00000000元，占
      預算支用率百分之六十三點七八（計算方式：00000000除
      以00000000＝0.6378）等情，有空軍七三七聯隊第十次協
      調會會議記錄之承辦單位報告可稽（該文件由空軍七三七
      聯隊承辦記錄張世輝提出，附於本院八十七年度訴字第一
      六七六號卷內），是依兩造合約第六條〈付款
      辦法：配合業主估驗數量按百分九十五計價，侍業主將該
            估驗款撥到本中心後付款〉約定，被告至八十七年
            八月六日止所支付予原告之工程款項（比例），實
            已逾越業主即空軍七三七聯隊支付予被告之比例，
            因而被告應支付予原告之工程款亦無延誤之情事。
            原告以此主張謂被告不得主張抵銷云云，不足為採
            。茲就被告所提出抵銷之項目、金額審酌如下：
    (1)代原告支付工人工資一百零六萬元部分：被告此部分之主
      張，固據提出工資發放證明冊一份為證。惟查，本件工程
      於原告自八十七年十月二十三日起未派工進場前，當時之
      實際工程進度為百分之九十六點二二，業主亦曾發存證信
      函催促被告儘速派員進場趕工等情，有業主即空軍六一三
      六部隊八十七年十一月七日所發台東郵局第二三六三號存
      證信函可稽（提出附於本院八十七年度訴字第一六七六號
      卷內），是本件工程於八十七年十月間停工時，依據業主
      之計算當時已完成工程為百分之九十六點二二，尚落後百
      分之三點七八未完工，亦即本件工程於當時已幾近完工。
      而被告所主張抵銷之代為發放之工資卻高達一百零六萬元
      ，占原工程款之一成多（無論以原工程款計算或追加後之
      工程款計算），顯然過高。況查，被告所提出之工資發放
      清冊，並不足以證明該等工人即係完全用於原告所應作之
      工程；再者，本件工程於八十八年一月十六日已經被告向
      軍方報請完工，因而八十八年一月十六日以後理應無工程
      趕工之問題，被告亦無再代原告發放工資之必要，而被告
      所提出之工資卻包含至八十八年三月二十日之工資，亦有
      可議。是本院審酌當時之工程進度及被告確有代為發放工
      資等情，認為被告固有代為完成部分工程，但亦應僅限於
      當時尚未完成之百分之三點七八為限，因而以此換算之結
      果，被告代為發放之工資應為二十九萬八千九百六十元（
      計算方式：0000000 乘以0.0378＝298960），始為恰當。
      即被告此部分所能抗辯抵銷之金額即為二十九萬八千九百
      六十元而已。
    (2)代購物料（含工資）所支出之費用一百六十一萬七千二百
      二十四元部分：被告此部分之主張固提出發票十四張（及
      一張支出明細表，見本院卷一第一四五頁至第一五九頁）
      。惟查，被告所提出之被證十九附表所示之代購料（含工
      資）支出明細表（見本院卷一第一四五頁），其中第四項
      、第八項、第十三項、第十四項並非兩造工程合約上之範
      圍等情，業經證人蘇念慈到院陳述甚明（見本院卷二第四
      四七頁），故該等項目所支出之費用，被告不得主張抵銷
      ，應先予剔除；另其中編號一、二、六、七、九、十、十
      一屬原合約及追加工程範圍內，則為原告所自認屬實，是
      被告就此部分主張抵銷，乃屬正當。又其中編號三「電線
      開關」、五「高壓線路測試及標示」，遍查工程合約之管
      路部分（定價單），並無該等項目，是該等項目應不屬原
      工程合約及追加工程範圍內；至於編號十二「志航基地高
      壓站維修工程」項目，雖被告曾以八十八年十一月十日（
      88）高勞三字第2790號函請求原告代墊款八萬一千九百元
      ，惟空軍七六六七部隊早於八十八年九月二十七日以（88
      ）培國字第4476號函告知被告「本基地高壓分歧箱sos5、
      sns6、sns7變電站，無法送電之原因係貴中心佈設之該段
      高壓電纜線絕緣不良，造成塔地無法供電。」是此高壓站
      乃因高壓電纜線絕緣不良致有維修之必要，此與原告僅負
      責施工有別，是該筆維修費用應不得向原告請求負擔。準
      此，該部分被告所得主張抵銷者應，限於編號一、二、六
      、七、九、十、十一等項目支出費用，因而依被告所提出
      各該項之發票計算，合計為一百零二萬四千一百三十八元
      （含稅）。
    (3)總結，被告就代為發放之工資二十九萬八千九百六十元及
      代為購料之（含工資）款項一百零二萬四千一百三十八元
     （ 合計一百三十二萬三千零九十八元），主張抵銷積欠原
      告之工程款，洵屬正當，應予准許。逾此範圍之抵銷，則
      屬過當，不予准許。
五、綜上所言，本件之工程款總計為七百九十萬九千元，而被告
    已給付原告之工程款為五百九十萬零八百七十三元，應尚餘
    二百萬八千一百二十七元之工程款。又因原告於八十七年十
    月間未派員進場施工，因而扣除被告代工、購料之款項即一
    百三十二萬三千零九十八元，則尚欠之工程款為六十八萬五
    千零二十九元（計算方式：0000000_0000000=685029）。是
    原告依承攬關係請求被告給付其餘之工程款六十八萬五千零
    二十九元，及自九十年五月十日之起訴狀繕本送達翌日（即
    九十年五月十一日）起至清償日止，按年息百分之五計算之
    法定遲延利息，核屬正當，應予准許。逾此範圍之請求，則
    屬無據，應予駁回。
六、又兩造均陳明願供擔保，聲請宣告假執行及免為假執行，經
    核原告勝訴部份，合於法律規定，爰分別酌定相當之擔保金
    額宣告之；至於原告敗訴部分，其假執行之聲請，已失依附
    ，併予駁回。
七、本件判決之基礎已臻明確，兩造其餘之陳述及舉證，核與判
    決結果無涉，爰不一一論述，併此敘明。
據上論結：本件原告之訴為一部有理由、一部無理由。依民事訴
訟法第七十九條但書、第三百九十條第二項、第三百九十二條，
判決如主文。
中    華    民    國    91    年    5     月    30    日
                          臺灣高雄地方法院民事第二庭
                              法      官  吳進寶
右為正本係照原本作成。
如不服本判決，應於送達後廿日內，向本院提出上訴狀並表明上
訴理由，如於本判決宣示後送達前提起上訴者，應於判決送達後
十日內補提上訴理由書（須附繕本）。
中    華    民    國   091    年    5     月    30    日
                              法院書記官  鄭淑華